【裁判字號】    89,自緝,1
【裁判日期】    890302
【裁判案由】    詐欺
【裁判全文】
台灣苗栗地方法院刑事判決                            八十九年度自緝字第一號
    自  訴  人  甲○○
    被      告  乙○○
右列被告因詐欺案件，經自訴人提起自訴（八十七年度自字第三三號），本院判決如
左：
    主  文
乙○○無罪。
    理  由
一、本件自訴意旨略以：乙○○明知自己無清償能力，竟與陳文惠（業經本院民國於
    八十八年八月二十六日以八十七年度自字第三三號判決無罪）基於意圖為自己不
    法所有之概括犯意聯絡，乙○○於八十四年十月間，參加自訴人召集，每會一萬
    元之互助會一會（此會下稱第一會），於八十五年八月（自訴人誤為同年十一月
    ）間，以新臺幣（下同）二千八百元得標，詐得會款二十二萬八千八百元。復連
    續於八十五年七月十五日，參加自訴人所召集每月一萬元之互助會共三會（下稱
    第二會至第四會）後，於八十五年九月十五日、十二月十五日、及八十六年四月
    十五日，各以二千元、二千元及二千六百元得標，分別詐得會款二十二萬八千元
    、二十三萬四千元。及二十三萬零六百元，以上共計詐得會款九十萬一千四百元
    。乙○○詐得上開會款後，自八十六年七月間起，即拒繳死會會款，且避不出面
    解決，迄今尚積欠自訴人會款七十萬元，因認乙○○涉有詐欺罪嫌云云。
二、按犯罪事實應依證據認定之，無證據不得推定其犯罪事實；不能證明被告犯罪者
    ，應諭知無罪之判決，刑事訴訟法一百五十四條、第三百零一條第一項分別定有
    明文。次按事實之認定，應憑證據，如未能發現相當證據，或證據不足以證明，
    自不能以推測或擬制之方法，以為裁判基礎，最高法院四十年臺上字第八六號判
    例可資參照。
三、按自訴人認被告乙○○涉有上述犯行，無非以其所提出之互助會單二紙、計算表
    一張，並請傳訊被告乙○○、陳玉惠及互助會成員為其論據。訊據被告乙○○固
    坦承參加自訴人上開互助會，並標得前揭會款，迄今尚欠自訴人七十萬元之會款
    ，但堅決否認有詐欺犯意，辯稱：八十六年七月之前，在桃園經營服飾生意，當
    時經濟狀況不錯，嗣因財務發生問題，才無法繼續繳納會款，目前因無力償還上
    述會款，請求自訴人允其分期償還等語。
四、經查：
（一）被告乙○○之住所為苗栗縣後龍鎮○○里○○鄰○○路二二二號，其出生地亦
      為苗栗縣後龍鎮埔頂里，與其父陳萬生、其兄陳文雄一同設籍於上開住所，有
      渠等之戶籍謄本各一件附卷可稽。又被告與其父陳萬生、其兄陳文雄於自訴意
      旨所載之時地，分別與被告一齊參加自訴人所招集之互助會，此有自訴人所提
      出之互助會會員名單二份在卷可憑。另自訴人之住所為同鎮埔頂里十六鄰一九
      二號，有其自訴狀在卷可按。由此可知，被告每生於斯、長於斯，且與自訴人
      係鄰居關係，復與其父兄一同參加上述互助會，顯與自訴人甚為熟悉，自訴人
      於八十四年十月至八十五年七月間，短短不到一年，即允其參加前揭互助會共
      四會，若被告當時信用不佳，自訴人衡情必當阻止被告參加上述第二會至第四
      會，以為避險之手段，焉有於八十五年七月間，一次再讓被告入三會之理？從
      而，被告入會情形並無何異常之處，且自訴人亦未質疑其信用問題，已甚明確
      。
（二）再查，被告於參加互助會期間，因人在桃園地區工作，有時不克返鄉標會，曾
      以電話委請其妹陳玉惠至自訴人處代為投標；其應繳納之會款，有時自行繳交
      ，如在外地有不便時，則匯款回家託其兄陳文雄去繳，或者請其代墊，陳文雄
      如不便時，則再委託其父陳萬生拿去繳交等情，分別業據同案被告陳玉惠及證
      人陳文雄、陳萬生供證在卷，核與證人即該互助會（第二會至第四會）其他會
      員彭麗玉、林永承、林新發及謝淑貞於本院八十七年六月二十六日訊問時結證
      稱：被告確有參加該互助會三會，陳玉惠曾去標會等語相符，應堪採信。
（三）又查，被告於八十四年十月間參加前揭第一會之互助會後，於八十五年八月二
      十五日始以二千八百元，標得會款二十萬八千八百元；其於參加八十五年七月
      間之互助會共三會後，分別於同年九月十五日、十二月十五日、及八十六年四
      月十五日以二千元、二千元及二千六百元，各標得二十二萬八千元、二十三萬
      四千元及二十三萬零六百元之會款等情，業據被告坦承不諱，核與自訴人指述
      情節相符，復有上開會員名單二件附卷可稽。但查：
      （１）被告於八十五年八月二十五日以二千八百元標得上開第一會之後，該互
            助會之會員林昭榮、陳忠景、陳國進分別於同年九月至十一月二十五日
            ，各以二千八百元、二千八百元及三千元得標，有該會員名單附卷可憑
            。
      （２）被告雖以二千元、二千元及二千六百元，各標得上開第二會至第四會之
            會款，然查：該互助會會員林清明、林昭榮、林秀蓮及陳阿錢，各於八
            十五年十月十五日、八十六年二月十五日、三月十五日及五月十五日，
            分別以二千一百元、二千一百元、二千二百元及二千一百元標得該會，
            亦有該會員名單一件附卷可稽。
      （３）由上可見，被告於標取前揭四會時，其得標之金額並無特高異常之情事
            ，若被告存心詐騙，必故將得標金額抬高，但其仍以一般金額投標，其
            他會員仍有與之公平競爭之機會，故被告上述會款之得標尚屬偶然，並
            非蓄意詐騙，已堪認定。
（四）另查，被告於八十四年十月間參加上述第一會之後，均按規定繳納會款共十個
      月，至第十一個月即八十五年八月二十五日才標得該會，此後，仍繼續繳納死
      會會款十個月即至八十六年七月間為止，有該會員名單附卷可稽。又被告於八
      十五年七月十五日參加前揭第二會至第四會後，除於上述第二、第五及第九個
      月即八十五年九月十五日、十二月十五日及八十六年四月十五日，始分別標得
      前揭會款，此外，亦均按時繳納活會及死會會款至八十六年七月間為止，亦有
      該會員名單一件在卷可憑。被告若有不法所有之意圖，理當先下手為強，而於
      參加上述互助會後速即標取上開四會之會款後逃逸，焉有按約定繳納上述會款
      多者長達十個月，始行以一般而非特高異常之金額標取前揭互助會，且於得標
      後，復按約定繳納死會會款直至八十六年七月間因財務發生困難為止，被告確
      無詐欺犯意，已灼然甚明。
五、綜上所述，被告上開辯解尚可採信。此外，本院復查無其他證據，足資證明被告
    與同案被告陳玉惠有何共犯自訴人所指詐欺罪之事實，揆諸前開法條及判例意旨
    ，尚難遽科被告以共同詐欺刑責，依法應為無罪之判決。
據上論斷，應依刑事訴訟法第三百四十三條第一項、第三百零一條第一項，判決如主
文。
中      華      民      國    八十九    年      三      月      二      日
                                    臺灣苗栗地方法院刑事庭
                                        法  官    詹  日  賢
右正本證明與原本無異。
如不服本判決，應於判決送達後十日內向本院提出上訴狀( 應附繕本 )，上訴於
臺灣高等法院台中分院。
                                        書記官    林  碧  鳳
中      華      民      國    八十九    年      三      月      二      日


司法院資訊處製作；財團法人民間司法改革基金會備份。
